臺灣高等法院民事裁定
111年度抗字第813號
抗  告  人  李晉旗
            李俊明
共      同
訴訟代理人  胡智皓律師                        
相  對  人  大和工業社即高建華

上列當事人間確認補償救濟金等領取權不存在事件，對於中華民
國111年5月3日臺灣新北地方法院111年度補字第683號所為裁定
提起抗告，本院裁定如下： 
    主  文
原裁定關於訴訟標的價額核定部分廢棄，發回臺灣新北地方法院
。 
    理  由
本件抗告人於民國111年4月18日向原法院起訴，主張伊等為新
  北市政府新、泰塭仔圳市地重劃區第一區○○000之建築改良物
  （原門牌號碼：新北市○○區○○路000○0號，下稱系爭建物）之
  事實上處分權之共有人，系爭建物位於新北市政府新、泰塭仔
  圳市地重劃區，伊等依新北市興辦公共工程用地地上物拆遷補
  償救濟自治條例第12、13條、新北市政府辦理公共工程地上物
  查估拆遷補償救濟標準第9、10條請求建築改良物救濟金（下
  稱系爭救濟金）及自動搬遷獎勵金（下稱系爭獎勵金），詎相
  對人向新北市政府陳稱其為系爭建物之承租人，故而就系爭救
  濟金、系爭獎勵金有領取權，致新北市政府對於系爭救濟金、
  系爭獎勵金之受領權人存有疑義，此爭議經調解後仍無法達成
  協議，兩造係就系爭救濟金、系爭獎勵金受領權之歸屬存有爭
  執，致伊等於私法上之地位有受侵害之危險，爰提起本件確認
  之訴，請求確認相對人對於系爭建物之系爭救濟金、系爭獎勵
  金之領取權不存在等情，有民事起訴狀可參（見原審卷第11-3
  8頁）。原裁定核定本件訴訟標的價額為新臺幣（下同）1,062
  萬2,727元，應徵裁判費10萬5,544元，限期命抗告人如數補正
  。抗告人就原裁定有關訴訟標價額核定部分不服，提起抗告。
本件抗告意旨略以：依110年11月18日(110)竑非字第110111180
  0003號律師函（下稱系爭律師函）記載之1,062萬2,727元係兩
  造不爭執之金額，尚有爭議價額係為現場確認之復舊差額136
  萬2,427元、自動搬遷獎勵金37萬4,264元及相對人主張之370
  萬元、自動搬遷獎勵金110萬元等，兩造對於有爭議之價額為6
  53萬6,691元，原裁定應就以上之爭議價額再行酌定訴訟標的
  價額後重為裁定，原裁定逕以無爭議項目核定本件訴訟標的價
  額為1,062萬2,727元，自有未洽，爰就原裁定有關訴訟標價額
  核定部分不服，提起抗告。　
按審判長應注意令當事人就訴訟關係之事實及法律為適當完全
  之辯論。審判長應向當事人發問或曉諭，令其為事實上及法律
  上陳述、聲明證據或為其他必要之聲明及陳述；其所聲明或陳
  述有不明瞭或不完足者，應令其敘明或補充之。民事訴訟法第
  199條第1項、第2項定有明文。此為審判長因定訴訟關係之闡
  明權，同時並為其義務，故審判長對於訴訟關係未盡此項必要
  之處置，違背闡明之義務者，其訴訟程序即有重大瑕庛，而基
  此所為之判決，亦屬違背法令（最高法院43年度台上字第12號
  判例意旨參照）。經查：
㈠抗告人委由律師寄發系爭律師函予新北市政府地政局（下稱新
  北地政局），略以：兩造因拆遷補償金有所爭執，經貴局複估
  後認定兩方之間有共計1,062萬2,727元之金額並無爭執，其餘
  具有爭執部分金額待當事人雙方自行調解，貴局既以正式公函
  通知兩造，並清楚告知其對於補償金做出判斷，將補償金割裂
  為有爭議及無爭議部分，並經詢問貴局無爭議部分係屬建築物
  主體結構部分之補償，抗告人應有權領取，請貴局盡速將該無
  爭議部分撥付予抗告人等情，嗣新北市政府於110年11月30日
  以新北府地劃字第0000000000號函（下稱系爭函文）回覆抗告
  人，略以：有爭議部分包含復舊部分差額136萬2,427元（另自
  動搬遷獎勵金37萬4,264元），及相對人主張所有之構造體、
  樓層別、廁所及其他部分金額370萬元（另自動搬遷獎勵金110
  萬元），係雙方有爭議部分無法確認所有權屬；無爭議部分為
  救濟金804萬1,246元及自動搬遷獎勵金241萬2,374元，並新增
  磚造圍牆及部分主建物磚造牆差額救濟金13萬1,860元及自動
  搬遷獎勵金3萬7,247元（經雙方確認為抗告人所有）；前開無
  爭議部分經本府現地會勘確認，並依據系爭律師函，為利本案
  救濟金順利發放，本府將配合更正前開無爭議及新增部分為抗
  告人所有；有爭議部分，本府將暫緩發放仍請循司法訴訟程序
  辦理等情，有系爭律師函及系爭函文可參（見原審法院卷第21
  -25頁，本院卷第13-14頁）。
㈡依系爭律師函及系爭函文可知，兩造就前揭救濟金804萬1,246
  元及自動搬遷獎勵金241萬2,374元，並新增磚造圍牆及部分主
  建物磚造牆差額救濟金13萬1,860元及自動搬遷獎勵金3萬7,24
  7元等，合計1,062萬2,727元，並無爭執，新北市政府亦同意
  發放，是抗告人就此部分，應無確認之利益。
㈢又依系爭律師函及系爭函文可知，兩造就復舊部分差額136萬2,
  427元（另自動搬遷獎勵金37萬4,264元），及相對人主張所有
  之構造體、樓層別、廁所及其他部分金額370萬元（另自動搬
  遷獎勵金110萬元）等部分，係有爭議，新北市政府亦謂將暫
  緩發放請當事人循司法訴訟程序辦理，因此，抗告人就前揭爭
  議部分，當有確認之利益，而得提起本件確認之訴。
㈣抗告人之聲明係確認相對人對於系爭建物之系爭救濟金、系爭
  獎勵金之領取權不存在，則其聲明係指全部之系爭救濟金及系
  爭獎勵金之範圍，而未區分係前揭有爭議或無爭議部分。惟抗
  告人之抗告意旨係謂其尚有爭議價額係為現場確認之復舊差額
  136萬2,427元、自動搬遷獎勵金37萬4,264元及相對人主張之3
  70萬元、自動搬遷獎勵金110萬元等，合計653萬6,691元。則
  依抗告人前揭抗告意旨之主張與其於原審之聲明顯有不符之情
  事，準此，抗告人之陳述及聲明顯有不明暸及不完足之處，其
  提起本件確認之訴所欲確認相對人對於系爭建物之系爭救濟金
  、系爭獎勵金之領取權之範圍為何？是否僅為前揭有爭議部分
  ？如是，其聲明應否予以減縮？原法院審判長自有行使闡明權
  以定其聲明之必要，原法院未經闡明以確定抗告人請求確認之
  範圍，及其聲明為何，即逕以系爭律師函記載之1,062萬2,727
  元無爭議部分核定本件之價額，自有可議。
從而，抗告人所為訴之聲明，因其陳述及聲明有前述不明暸及不完足之處，原法院自有行使闡明權令抗告人敘明及補充之必要。然原法院未經闡明，即逕依其起訴時提出之系爭律師函核定此部分之價額，尚嫌速斷。抗告意旨指摘及此，原裁定既有可議，應予以廢棄。又本件因有行使闡明權，命抗告人敘明、補充之必要，始得釐清、確定抗告人訴之聲明內容及範圍，並據此核定本件之訴訟標的價額。且本件訴之聲明之闡明及確定，亦屬本案應予調查之事項，並得作為本件裁判之判斷基礎，自應由原法院即本案審理之法院調查之，而不宜由抗告法院代為調查，以維護當事人之審級利益，及避免增加當事人及法院之勞費，是本件核有民事訴訟法第492條後段「必要」情形，爰依法廢棄原裁定，發回由原法院另為適法之處理。　
據上論結，本件抗告為有理由，爰裁定如主文。　
中　　華　　民　　國　　111 　年　　7 　　月　　28　　日
                  民事第十一庭  
                        審判長法  官  李慈惠
                              法  官  趙雪瑛
                              法  官  謝永昌
正本係照原本作成。
本裁定除以適用法規顯有錯誤為理由外，不得再抗告。如提起再
抗告，應於收受送達後10日內委任律師為代理人向本院提出再抗
告狀。並繳納再抗告費新臺幣１千元。
中　　華　　民　　國　　111 　年　　7 　　月　　28　　日
　　　　　　　　　　　　　    書記官  王增華